【裁判字號】    98,上,1247
【裁判日期】    990928
【裁判案由】    返還不當得利
【裁判全文】
臺灣高等法院民事判決                  98年度上字第1247號
上  訴  人  乙○○
訴訟代理人  李基益律師
被上訴人    甲○○
訴訟代理人  呂翊丞律師
複代理人    蕭俊龍律師
上列當事人間請求返還不當得利事件，上訴人對於中華民國98年
11月3日臺灣桃園地方法院98年度訴字第575號第一審判決提起上
訴，本院於99年9月14日言詞辯論終結，判決如下：
    主      文
上訴駁回。
第二審訴訟費用由上訴人負擔。
    事實及理由
一、上訴人上訴聲明原請求被上訴人除原審判決確定部分外，應
    再給付上訴人新台幣（下同）213萬8460元及法定遲延利息
    ，嗣於本院審理中，減縮上訴請求被上訴人應再給付其183
    萬5038元及加付法定遲延利息（見本院卷第84頁），此部分
    核屬減縮應受判決事項之聲明，依民事訴訟法第446條第1項
    但書、第255條第1項第3款規定，應予准許，合先陳明。
二、上訴人主張：兩造於民國（下同）78年1月26日結婚，並育
    有二子顏于軒（77年8月9日生）、顏于庭（78年11月4日生
    ）。嗣於91年5月21日兩造協議離婚，約定其二人之權利義
    務行使或負擔均由伊任之，被上訴人並交付50萬元予伊，作
    為扶養其二人費用之補貼；惟被上訴人自79年9月間離家後
    ，從未負擔其二人之扶養費用，均由伊一人負擔。參照行政
    院主計處國人「平均每人所得與消費表」之台南縣及台北市
    平均每人每月消費支出，自上訴人離家之次月起，逐年算至
    98年10月底顏于庭成年前一個月止，扣除二子於成年前各曾
    短暫工讀並獲致之薪資，上訴人共計支出扶養費610萬2810
    元，被上訴人至少應分擔一半之扶養費計305萬1405元，扣
    除被上訴人於協議離婚時已交付之50萬元，上訴人為被上訴
    人代墊扶養費285萬4827元。爰依不當得利法律關係，求為
    命被上訴人應償還伊代墊其應分擔之扶養費用285萬4827元
    ，並加計自起訴狀繕本送達翌日即98年4月11日起算法定遲
    延利息之判決（原審判命被上訴人應給付上訴人71萬6367元
    本息，並駁回上訴人其餘之請求；上訴人僅就其敗訴部分中
    之183萬5038元部分，提起上訴，其餘部分並未聲明不服；
    被上訴人就其敗訴部分亦未聲明不服，均已告確定）。並於
    本院上訴聲明：(一)原判決關於駁回上訴人後開第二項之訴部
    分廢棄。(二)被上訴人應再給付上訴人183萬5038元，及自起
    訴狀繕本送達翌日起至清償日止之法定遲延利息。
三、被上訴人（原名劉淑珍，於91年1月30日更名，見原審卷第2
    0頁戶籍謄本）則以：兩造於離婚協議書約定顏于軒、顏于
    庭之扶養權歸上訴人，可探知兩造業已協議離婚後，其二人
    之扶養費用均由上訴人負擔，伊並據此而交付50萬元予上訴
    人，作為離婚前伊應負擔其二人扶養費用之結算，故上訴人
    向伊請求離婚前應分攤其二人之扶養費用部分，自屬無據等
    語，資為抗辯。並於本院答辯聲明：如主文所示。
四、查，兩造於78年1月26日結婚，並育有二子顏于軒（77年8
    月9日生）、顏于庭（78年11月4日生）；嗣於91年5月21日
    協議離婚，約定顏于軒、顏于庭之權利義務行使或負擔由上
    訴人任之，被上訴人並交付50萬元予上訴人等情，有卷附戶
    籍謄本、離婚協議書可憑（見原審卷第5至7頁），並為兩造
    所不爭執（見本院卷第74至75頁、第83頁），堪信為真。
五、本院應審究者為上訴人請求被上訴人償還其代墊之子女扶養
    費用以若干金額為當？茲論述如下：
    上訴人主張：兩造於協議離婚時，被上訴人固曾給付伊50萬
    元作為兩造之子扶養費用之補貼，但伊並無因此而同意免除
    被上訴人自79年離家後至離婚時止，應分攤兩造之子扶養費
    用，故被上訴人仍應再給付伊代墊兩造之子扶養費用計183
    萬5038元云云，固據提出計算表為證（見本院卷第88頁）惟
    查：
    (一)、按解釋意思表示，應探求當事人之真意，不得拘泥於所
        用之辭句，民法第98條定有明文。又解釋當事人之契約
        ，應以當事人立約當時之真意為準，而真意何在，又應
        以過去事實及其他一切證據資料為斷定之標準（最高法
        院39年台上字第1053號判例意旨參照）。
    (二)、兩造於協議離婚時，上訴人自陳於兩造於協議離婚時，
        曾向被上訴人陳明因被上訴人離家多年，兩子均由其一
        人扶養，故被上訴人同意給付其50萬元，作為上訴人離
        婚前支付兩子之扶養費用乙情（見原審卷第230頁反面
        ），核與兩造於91年5月21日簽訂之離婚協議書中，就
        兩造之子顏于軒、顏于庭之權利義務行使，特別約定：
        「二子監護權、扶養權歸男方（指上訴人）」（見原審
        卷第7頁）乙節相符；設若上訴人並無以被上訴人支付
        系爭50萬元，作為免除離婚前為被上訴人代墊兩子扶養
        費用之意，則被上訴人豈會無端給付上訴人系爭50萬元
        ，並於離婚協議書中特別記明「二子監護權、扶養權歸
        男方」之意旨？況衡諸常情，若上訴人果真並無免除離
        婚前為被上訴人代墊二子扶養費用之意，則上訴人於被
        上訴人依其條件支付代墊二子扶養費用前，上訴人怎會
        配合被上訴人辦理離婚手續？可徵上訴人於兩造協議離
        婚時，自已就離婚前被上訴人應分攤二子之扶養費用予
        以結算，並以被上訴人支付系爭50萬元，作為免除離婚
        前為被上訴人代墊扶養費用之意甚明。
    (三)、依上說明，上訴人於兩造91年5月21日協議離婚時，既
        已同意被上訴人支付系爭50萬元，作為被上訴人應分攤
        二子扶養費用之結算，並免除離婚前為被上訴人代墊之
        扶養費用與離婚之條件，是被上訴人既已依約支付系爭
        50萬元，則上訴人即不得請求被上訴人支付二子91年5
        月21日前之扶養費用，上訴人此部分請求於法無據，不
        應准許。至於上訴人請求被上訴人支付91年5月21日後
        ，為被上訴人代墊二子之扶養費用部分，於法有據，應
        予准許。又兩造既為顏于軒、顏于庭之父母，本院斟酌
        兩造對於二子之扶養義務，不因離婚而受影響，暨兩造
        之經濟能力（民法第1117條、第1119條參照；原審卷第
        26至44頁稅務電子閘門財產所得調件明細表所示），認
        兩造應負擔二子之扶養費用各為二分之一。
    (四)、經查：
        1.本院審酌兩造之子顏于軒係77年8月9日出生、顏于庭
          則為78年11月4日出生（見原審卷第5至6頁戶籍謄本
          ），於兩造協議離婚時分別為13歲9月又12天、12歲6
          月又17天，各至97年8月9日、98年11月4日成年時止
          ，兩造應分攤其二人之扶養費用期間，顏于軒為6年2
          月又18日、顏于庭則為7年5月又13日；又兩造離婚後
          ，上訴人與二子即於台北市內租屋居住，參酌行政院
          主計處公告之國人「平均每人所得與消費表」所示，
          91 年至96年台北市每人月消費支出各為2萬2995元、
          2萬2603元、2萬3961元、2萬4802元、2萬3586元、2
          萬4263元（見原審卷第9頁），而上訴人自陳於二子1
          6歲前，每月各支付7000元，17歲至20歲成年時止，
          每月各支付1萬元（見原審卷第229頁反面），故本院
          認兩造之子於16歲前之扶養費用各以7000元計算，17
          歲至20歲則各以1萬元計算為適當。
        2.基此，被上訴人應給付顏于軒、顏于庭自兩造協議離
          婚後至成年時止之扶養費用各為33萬3100元（計算式
          ：7000×26＋7000÷30×18＋10000×48＝666200，
          666200÷2＝333100）、38萬5017元（計算式：7000
          ×41＋7000÷30×13＋10000×48＝770034，770034
          ÷2＝385017），合計71萬8117元；又參酌顏于軒、
          顏于庭自陳於求學期間曾自行工讀，每月各有約1萬
          餘元、2萬元之工資所得，分別達3個月、5個月乙節
          （見原審卷第159頁、第200頁反面），有卷附財政部
          台北市國稅局97年度綜合所得稅各類所得資料清單可
          參（見本院卷第51至58頁），並為上訴人所自陳（見
          本院卷86至87頁）；故上訴人於兩子18歲後之工讀期
          間，各3個月、5個月（即各3萬元、5萬元）既未支付
          其二人之扶養費用，則予以扣除後，被上訴人僅需支
          付上訴人代墊扶養費用計為63萬8117元（計算式：顏
          于軒部分：000000-00000＝303100；顏于庭部分：00
          0000000000＝335017；303100＋335017＝638117）
          。
       3.綜上，原審判命被上訴人支付上訴人代墊二子扶養費
          用71萬6367元及法定遲延利息，既未經被上訴人聲明
          不服（已告確定），且已超逾被上訴人所應支付扶養
          費用63萬8117元及法定遲延利息，則被上訴人即無再
          支付上訴人代墊扶養費用之義務至明。故上訴人請求
          被上訴人應再給付其代墊扶養費用計183萬5038元云
          云，核屬無據，應予駁回。
六、從而，上訴人依不當得利之法律關係，請求被上訴人除原判
    決確定部分外，應再給付上訴人代墊扶養費用183萬5038元
    及加付法定遲延利息，為無理由，不應准許。原審就前開部
    分為上訴人敗訴之判決，於法並無違誤。上訴意旨仍執詞指
    摘原判決此部分不當，求予廢棄改判，為無理由，應予駁回
    。
七、本件事證已臻明確，兩造其餘之攻擊或防禦方法，經本院審
    酌後均認與本件之結論無涉，茲不再一一論列，併予敘明。
八、據上論結，本件上訴為無理由，依民事訴訟法第449條第1項
    、第78條，判決如主文。
中    華    民    國    99    年    9     月    28    日
                    民事第十二庭
                        審判長法  官  蕭艿菁
                              法  官  賴劍毅
                              法  官  楊絮雲
正本係照原本作成。
如不服本判決，應於收受送達後20日內向本院提出上訴書狀，其
未表明上訴理由者，應於提出上訴後20日內向本院補提理由書狀
（均須按他造當事人之人數附繕本）上訴時應提出委任律師或具
有律師資格之人之委任狀；委任有律師資格者，另應附具律師資
格證書及釋明委任人與受任人有民事訴訟法第466條之1第1項但
書或第2項（詳附註）所定關係之釋明文書影本。如委任律師提
起上訴者，應一併繳納上訴審裁判費。
中    華    民    國    99    年    9     月    28    日
                              書記官  王秀雲
附註：
民事訴訟法第466條之1（第1項、第2項）：
對於第二審判決上訴，上訴人應委任律師為訴訟代理人。但上訴
人或其他法定代理人具有律師資格者，不在此限。
上訴人之配偶、三親等內之血親、二親等內之姻親，或上訴人為
法人、中央或地方機關時，其所屬專任人員具有律師資格並經法
院認為適當者，亦得為第三審訴訟代理人。

司法院資訊處製作；財團法人民間司法改革基金會備份。
